---
title: "Taller 8: Intervalos de Confianza II en R"
subtitle: "Estadística II"
author: 
    - name: M. Constanza Ayala <br> [maria.ayala@uv.cl](mailto:maria.ayala@uv.cl){style="color:#6495ED; font-size:30px;"} <br> [Agenda una reunión aquí](https://outlook.office.com/bookwithme/user/6c3f9a95bb9d4c71abbc4d73b48d50d6@uv.cl/meetingtype/HPNElmMJ_UCckWs5QZTpdw2?anonymous&ismsaljsauthenabled&ep=mLinkFromTile){style="color:#6495ED; font-size:30px;"}
institute: "Escuela de Sociología - Universidad de Valparaíso"
date: 5 may 2026
date-format: 'DD [de] MMMM, YYYY'
lang: es
format: 
  revealjs:
    theme: default
    slideNumber: "c/t"
    css: style.css
    embed-resources: true
editor: visual
---

## Pasemos lista mientras descargan los materiales y dejamos todo listo ✨

::: {style="font-size: 30px;"}
📂 **Paso 1:** Abrimos nuestro proyecto con doble clic en el archivo `.Rproj`

- Si no tienen proyecto, creamos uno: `File > New Project > New Directory > New Project` — creamos carpetas: `data`, `scripts`, `figures`, `output`

<br>

💾 **Paso 2:** Movemos el archivo **"Script Taller 8 EstadisticaII.R"** a la carpeta `scripts`

<br>

📎 **Paso 3:** Verificamos que **data_elpi_selected_variables.RData** y **ELSOC_Wide_2016_2023.RData** estén en la carpeta `data`

> **Todos los materiales los pueden descargar en este link: [Materiales clases](https://github.com/mconstanzaa/estadistica-ii-uv-2026/)**
:::

## Objetivos de la clase

<br>

- Calcular IC para **proporciones** de forma **manual** con `summarise()`

- Calcular IC para **proporciones** con `DescTools::BinomCI()`

- Calcular IC de proporción **agrupado** y **visualizarlo** con `geom_errorbar()`

- Comparar IC obtenidos con **distintos niveles de confianza**

## ¿Qué vimos la última clase?

<br>

✅ Comprendimos la lógica de los intervalos de confianza\
✅ Calculamos IC para **medias** con `MeanCI()` (distribución t)\
✅ Visualizamos intervalos con `geom_errorbar()`

<br>

💡 ¡Hoy completamos el tema calculando IC para **proporciones**!

## Actividades prácticas

A lo largo de la clase realizaremos **tres actividades prácticas** con la base ELSOC para ejercitar cada función vista.

No tienen nota, pero recomiendo resolverlas en un script aparte para que quede como material de estudio.

- Crea un script nuevo e incluye un título, tu nombre, correo y fecha:

```{r echo=TRUE}
# Actividades Taller 8 Estadística II --------------------------------------------
# M. Constanza Ayala (maria.ayala@uv.cl)
# 05-05-2026
```

## IC para proporciones: fórmula

::: {style="font-size: 30px;"}
Para proporciones **siempre se usa Z** (no t):

$$IC = \hat{p} \pm Z_{\alpha/2} \cdot \sqrt{\frac{\hat{p}(1-\hat{p})}{n}}$$

Donde:

- $\hat{p}$: proporción muestral
- $n$: tamaño de la muestra
- $Z_{\alpha/2}$: valor crítico de la distribución normal estándar

**Condición de aplicación:** $n\hat{p} \geq 5$ y $n(1 - \hat{p}) \geq 5$

> El error estándar de una proporción depende del propio valor de p̂: es máximo cuando p̂ = 0.50 y se reduce a medida que p̂ se aleja de 0.50.
:::

----

## Niveles de confianza y valor Z

<br>


| Nivel de confianza | α    | Z crítico |
|--------------------|------|-----------|
| 90%                | 0.10 | ±1.645    |
| 95%                | 0.05 | ±1.960    |
| 99%                | 0.01 | ±2.576    |

---


## Carguemos los paquetes y la base de datos

```{r echo=TRUE}
options(scipen = 999)

library(tidyverse)
library(DescTools)

load("data/data_elpi_selected_variables.RData")

data %>% glimpse()
```

## IC para proporción: cálculo manual

::: {style="font-size: 28px;"}
Usamos la variable `indig_nino` (pertenencia a pueblo originario, dicotómica). Primero aplicamos la fórmula directamente con `summarise()`:

```{r echo=TRUE}
table(data$indig_nino, exclude = FALSE)
```

```{r echo=TRUE}
data %>%
  drop_na(indig_nino) %>%                           # eliminamos NA antes de calcular
  summarise(
    n       = n(),                                   # tamaño muestral
    n_indig = sum(indig_nino == "Indigenous"),       # casos pertenecientes a pueblo originario
    p_hat   = n_indig / n,                           # proporción muestral (p̂)
    se      = sqrt(p_hat * (1 - p_hat) / n),         # error estándar
    lwr     = p_hat - 1.96 * se,                     # límite inferior (Z = 1.96)
    upr     = p_hat + 1.96 * se                      # límite superior
  )
```

Con un 95% de confianza, el intervalo \[12.9% ; 14.2%\] contiene la verdadera proporción poblacional de niños/as pertenecientes a un pueblo originario en el contexto escolar chileno estudiado.
:::


## `BinomCI()`

El paquete `DescTools` incluye `BinomCI()` para calcular el IC de una proporción:

```{r eval=FALSE, echo=TRUE}
BinomCI(x,                    # número de casos que cumplen la condición
        n,                    # total de casos
        conf.level = 0.95,    # nivel de confianza
        method = "wald")      # método de Wald: fórmula Z estándar
```

<br>

Devuelve tres valores: la proporción estimada (`est`) y los límites inferior (`lwr.ci`) y superior (`upr.ci`) del intervalo.

> El método `"wald"` corresponde exactamente a la fórmula $IC = \hat{p} \pm Z_{\alpha/2} \cdot \sqrt{\frac{\hat{p}(1-\hat{p})}{n}}$.


## IC para proporción con `BinomCI()`

::: {style="font-size: 35px;"}
`BinomCI()` reproduce el mismo resultado de forma directa:

```{r echo=TRUE}
n_total <- sum(!is.na(data$indig_nino))
n_indig <- sum(data$indig_nino == "Indigenous", na.rm = TRUE)

BinomCI(x = n_indig,
        n = n_total,
        conf.level = 0.95,
        method = "wald")
```

<br>

Con un 95% de confianza, el intervalo \[12.9% ; 14.2%\] contiene la verdadera proporción poblacional de niños/as pertenecientes a un pueblo originario en el contexto escolar chileno estudiado.
:::

## Actividad práctica 1

::: {style="font-size: 30px;"}
En una sección del script llamada `Preparación`:

1.  Carga los paquetes `tidyverse` y `DescTools`, y la base `ELSOC_Wide_2016_2023.RData`.

2.  Filtra la base para quedarte solo con las observaciones de la ola 2023 (`ola_w07 == 1`). Guarda el resultado como `data_elsoc_2023`.

3.  Recodifica los valores `-999` y `-888` como `NA` en la variable `c02_w07` usando `mutate()` y `case_when()`. Verifica con `table(..., exclude = FALSE)`.

4.  Crea la variable dicotómica `confia_personas`: `1` si `c02_w07 == 1` ("casi siempre se puede confiar"), `0` si `c02_w07` es `2` o `3`. Usa `mutate()` y `case_when()`. Verifica con `table(..., exclude = FALSE)`.

5.  En una sección llamada `IC proporción simple`, calcula el IC al 95% para la proporción de personas que confían en los demás con `BinomCI()`. Interpreta el resultado como comentario (`#`) en el script.
:::

## IC de proporción agrupado por sexo

::: {style="font-size: 30px;"}
Podemos calcular el IC para cada grupo con `group_by()` y `summarise()`:

```{r echo=TRUE}
data %>%
  drop_na(indig_nino, sex) %>%
  group_by(sex) %>%
  summarise(
    n       = n(),
    n_indig = sum(indig_nino == "Indigenous"),
    prop    = n_indig / n,                                                           # proporción por grupo (p̂)
    lwr     = BinomCI(n_indig, n, conf.level = 0.95, method = "wald")[, "lwr.ci"],  # límite inferior IC 95%
    upr     = BinomCI(n_indig, n, conf.level = 0.95, method = "wald")[, "upr.ci"]   # límite superior IC 95%
  )
```

La proporción de niños/as pertenecientes a pueblo originario es similar entre niñas y niños, con intervalos que se superponen ampliamente, lo que indica que no existe una diferencia estadísticamente distinguible por sexo con un 95% de confianza.
:::

## Visualización del IC de proporción agrupado

::: {style="font-size: 27px;"}
```{r echo=TRUE, eval=FALSE}
data_ic_prop <- data %>%
  drop_na(indig_nino, sex) %>%
  group_by(sex) %>%
  summarise(
    n       = n(),
    n_indig = sum(indig_nino == "Indigenous"),
    prop    = n_indig / n,
    lwr     = BinomCI(n_indig, n, conf.level = 0.95, method = "wald")[, "lwr.ci"],
    upr     = BinomCI(n_indig, n, conf.level = 0.95, method = "wald")[, "upr.ci"]
  )

ggplot(data_ic_prop, aes(x = sex, y = prop)) +  # sexo en x, proporción en y
  geom_point(size = 3, color = "#9467bd") +       # punto para la proporción de cada grupo
  geom_errorbar(aes(ymin = lwr, ymax = upr),      # barras de error con límites del IC
                width = 0.15, color = "#9467bd") + # ancho de las barras horizontales
  scale_y_continuous(labels = scales::percent_format(accuracy = 1)) + # formato porcentaje
  labs(title = "IC 95% para proporción de niños/as de pueblo originario según sexo",
       x = "Sexo",
       y = "Proporción estimada") +
  theme_minimal()
```
:::

------------------------------------------------------------------------

```{r echo=FALSE}
library(tidyverse)
library(DescTools)
load("data/data_elpi_selected_variables.RData")

data_ic_prop <- data %>%
  drop_na(indig_nino, sex) %>%
  group_by(sex) %>%
  summarise(
    n       = n(),
    n_indig = sum(indig_nino == "Indigenous"),
    prop    = n_indig / n,
    lwr     = BinomCI(n_indig, n, conf.level = 0.95, method = "wald")[, "lwr.ci"],
    upr     = BinomCI(n_indig, n, conf.level = 0.95, method = "wald")[, "upr.ci"]
  )

ggplot(data_ic_prop, aes(x = sex, y = prop)) +
  geom_point(size = 3, color = "#9467bd") +
  geom_errorbar(aes(ymin = lwr, ymax = upr),
                width = 0.15, color = "#9467bd") +
  scale_y_continuous(labels = scales::percent_format(accuracy = 1)) +
  labs(title = "IC 95% para proporción de niños/as de pueblo originario según sexo",
       x = "Sexo",
       y = "Proporción estimada") +
  theme_minimal()
```

::: {style="font-size: 30px;"}
- Los intervalos que se superponen indican que no existe una diferencia estadísticamente distinguible entre niñas y niños en esta muestra.
:::

## Actividad práctica 2

::: {style="font-size: 33px;"}
En una sección del script llamada `IC proporción agrupado`:

1.  Recodifica `m0_sexo_w07` como factor con etiquetas (`"Hombre"`, `"Mujer"`) usando `mutate()` y `factor()`.

2.  Calcula el IC al 95% para la proporción de personas que confían en los demás (`confia_personas`) agrupando por `m0_sexo_w07` con `group_by()` y `summarise()`.

3.  Crea un gráfico de puntos con barras de error (`geom_errorbar()`) para visualizar los IC por sexo. Incluye título y etiquetas de ejes.

4.  Interpreta el gráfico como comentario (`#`) en el script: ¿se superponen los intervalos? ¿Qué implica eso?
:::

## Comparación de niveles de confianza

::: {style="font-size: 30px;"}
Podemos calcular el mismo IC con distintos valores de `conf.level` para observar el efecto sobre el ancho del intervalo:

```{r echo=TRUE}
n_total <- sum(!is.na(data$indig_nino))
n_indig <- sum(data$indig_nino == "Indigenous", na.rm = TRUE)

# IC al 90%
BinomCI(x = n_indig, n = n_total, conf.level = 0.90, method = "wald")

# IC al 95%
BinomCI(x = n_indig, n = n_total, conf.level = 0.95, method = "wald")

# IC al 99%
BinomCI(x = n_indig, n = n_total, conf.level = 0.99, method = "wald")
```
:::

------------------------------------------------------------------------

::: {style="font-size: 30px;"}
| Nivel de confianza | α    | Z crítico | IC aproximado     | Ancho    |
|--------------------|------|-----------|-------------------|----------|
| 90%                | 0.10 | ±1.645    | \[13.1% ; 14.0%\] | Estrecho |
| 95%                | 0.05 | ±1.960    | \[12.9% ; 14.2%\] | Medio    |
| 99%                | 0.01 | ±2.576    | \[12.6% ; 14.5%\] | Ancho    |

<br>

> Al aumentar el nivel de confianza, el intervalo se vuelve más ancho. Ganamos certeza de que el intervalo contiene el parámetro, pero a costa de precisión. No es posible aumentar confianza y precisión simultáneamente sin aumentar el tamaño muestral.
:::

## Actividad práctica 3

En una sección del script llamada `Niveles de confianza`:

1.  Calcula el IC para la proporción de `confia_personas` con tres niveles de confianza: 90%, 95% y 99%. Usa `BinomCI()`.

2.  Compara los tres resultados. Para cada uno, escribe como comentario (`#`):

    - El ancho del intervalo (límite superior − límite inferior)
    - Una frase interpretando qué implica ese nivel de confianza


## ❓ Preguntas y aclaraciones

<br>

💬 **¿Dudas sobre lo visto hoy?**

- Tómense un momento para reflexionar y compartir preguntas sobre el contenido.

- Espacio para responder inquietudes y aclarar conceptos clave.

## Resumen clase de hoy

<br>

✅ Calculamos IC para proporciones de forma manual con `summarise()`

✅ Calculamos IC para proporciones con `BinomCI()` (método de Wald)

✅ Calculamos IC de proporción agrupado con `group_by()` y `summarise()`

✅ Visualizamos intervalos con `geom_errorbar()` en `ggplot2`

✅ Comparamos IC con distintos niveles de confianza y analizamos el trade-off

## 📆 Próxima sesión

<br>

- Pruebas de hipótesis en R

## 📚 Sugerencias lecturas para reforzar R

<br>

- Wickham & Grolemund. R for Data Science (acceso en línea biblioteca, en español: <https://es.r4ds.hadley.nz/>)

- [AnalizaR Datos Políticos](https://arcruz0.github.io/libroadp/index.html)

- [YaRrr! The Pirate's Guide to R](https://bookdown.org/ndphillips/YaRrr/%3E)
